【裁判字號】    94,重上,383
【裁判日期】    950224
【裁判案由】    拆屋還地
【裁判全文】
臺灣高等法院民事判決                 94年度重上字第383號
上  訴  人  庚○○
            癸○○○
            戊○○
            己○○
上三人共同
訴訟代理人  賴志凱律師
            邱群傑律師
上  訴  人  甲○○
被 上 訴人  乙○○
訴訟代理人  黃淑琳律師
            江肇欽律師
上列當事人間請求拆屋還地事件，上訴人對於中華民國九十四年
五月二十五日台灣板橋地方法院九十三年度重訴字第一七四號第
一審判決提起上訴，經本院於九十五年一月二十四日言詞辯論終
結，判決如下：
    主    文
上訴駁回。
第二審訴訟費用由上訴人連帶負擔。
    事 實 及 理 由
一、本件上訴人庚○○、癸○○○、戊○○及己○○聲明求為判
    決：(一)原判決關於不利上訴人部分廢棄。(二)上開廢棄部分，
    被上訴人在第一審之訴及假執行之聲請均駁回；另上訴人甲
    ○○未於言詞辯論期日到場，亦未提出書狀作何聲明或陳述
    。被上訴人聲明求為判決：上訴駁回。
二、程序方面：
  (一)被上訴人於原審係依所有物返還請求權及繼承之法則，請求
    上訴人拆除坐落台北縣板橋市○○段七五八地號（下稱系爭
    土地）內如原判決附圖斜線所示部分土地之地上物（下稱系
    爭地上物），並將該部分土地返還被上訴人及其他共有人全
    體，經核其訴訟標的對於共同訴訟人必須合一確定，是本件
    雖僅上訴人庚○○一人對於原判決不利部分聲明不服，惟其
    上訴行為係有利於同造之其他共同訴訟人，依民事訴訟法第
    五十六條第一項第一款前段規定，其效力自及於其他共同訴
    訟人，爰將同造之其他共同訴訟人即原審共同被告癸○○○
    、戊○○、甲○○及己○○併列為上訴人。
  (二)上訴人甲○○未於言詞辯論期日到場，核無民事訴訟法第三
    百八十六條所列各款情形，爰依被上訴人之聲請，由其一造
    辯論而為判決。先予敘明。
三、被上訴人起訴主張：系爭土地重測前為台北市○○市○○段
    三五地號，地目為田，原為林本源松記建業株式會社（下稱
    林本源株式會社）所有，嗣於民國（下同）四十年十一月十
    八日出售予訴外人丙○○、黃大鼻及壬○○三人，並於四十
    一年一月十七日辦妥所有權應有部分之移轉登記，丙○○之
    所有權應有部分為五六九二分之四九五八、黃大鼻及壬○○
    之所有權應有部分各為五六九二分之三六七；其後系爭土地
    於四十二年七月十五日分割為同所三五之一地號及三五之二
    地號二筆，同所三五之一地號土地並經政府徵收放領予上訴
    人之父陳勝亮，同所三五之二地號土地，則仍由丙○○、黃
    大鼻及壬○○依上開所有權應有部分比例維持共有關係；嗣
    伊於七十五年間分別向系爭土地之共有人壬○○、及黃大鼻
    之繼承人黃文振購買彼等之所有權應有部分，並於七十六年
    一月二十二日辦畢所有權應有部分之移轉登記，伊因而取得
    系爭土地所有權應有部分五六九二分之七三四。詎上訴人之
    被繼承人陳勝亮未經全體共有人之同意，擅自占用系爭土地
    內如原判決附圖斜線所示部分土地，並在其上興建系爭地上
    物，面積計一百八十五平方公尺，自屬無權占有等情，爰依
    所有物返還請求權及繼承之法則，求為命上訴人拆除系爭地
    上物並將該部分土地騰空返還予伊及其他共有人全體之判決
    （原審為上訴人敗訴之判決；另判命共同被告曾本鏡應自系
    爭上開部分土地遷出部分，未據曾本鏡聲明不服，已告確定
    ）。
    上訴人則以：系爭土地原為林本源株式會社所有，由伊等之
    父陳勝亮向該株式會社承租系爭土地興建系爭地上物，嗣系
    爭土地於四十一年十月十七日以買賣為原因，分別移轉為丙
    ○○、壬○○及黃大鼻共有，惟均由丙○○管理，並由伊等
    之父陳勝亮繼續向丙○○繳租，並曾向共有人黃大鼻及壬○
    ○之胞兄黃炎申（偏名阿昌）繳納租榖，伊等非無權占有系
    爭土地。又系爭土地共有人丙○○前於七十年間即曾向原審
    共同被告曾本鏡起訴請求拆屋還地，經本院以六十九年度上
    字第二五一三號及最高法院七十年度台上字第二Ｏ九四號判
    決，認伊等之父陳勝亮為系爭土地之佃農並居住其上，為有
    權占有，而為丙○○敗訴之判決；伊等乃基於繼承租賃關係
    而合法占有系爭土地，且被上訴人亦無土地法第一百條及第
    一百零三條所定收回房屋及建築基地之法定原因，被上訴人
    自不得主張收回；另伊等已支付系爭土地自八十六年至九十
    五年度之租金予丙○○，被上訴人自應繼受其前手與伊等間
    之租賃關係云云，資為抗辯。
四、兩造不爭執之事實：
  (一)系爭土地重測前為台北市○○市○○段三五地號，地目為田
    ，原為林本源株式會社所有，嗣於四十年十一月十八日出售
    予訴外人丙○○、黃大鼻及壬○○三人，並於四十一年一月
    十七日辦妥所有權應有部分之移轉登記，丙○○之所有權應
    有部分為五六九二分之四九五八、黃大鼻及壬○○之所有權
    應有部分各為五六九二分之三六七；其後系爭土地於四十二
    年七月十五日分割為同所三五之一地號及三五之二地號二筆
    ，同所三五之一地號土地並經政府徵收放領予上訴人之父陳
    勝亮，同所三五之二地號土地，則仍由丙○○（已於九十三
    年一月二十一日死亡－見本院卷九七頁之戶籍謄本）、黃大
    鼻（已於七十五年七月二十二日死亡，由其父黃文振繼承－
    見本院卷一一Ｏ頁之戶籍謄本）及壬○○各依上開所有權應
    有部分比例維持共有關係；被上訴人嗣於七十五年間，分別
    向系爭土地之共有人壬○○、及黃大鼻之繼承人黃文振（已
    於九十一年十二月十三日死亡－見本院卷五五頁之戶籍謄本
    ）購買彼等之所有權應有部分，並於七十六年一月二十二日
    辦畢所有權應有部分之移轉登記，被上訴人因而取得系爭土
    地所有權應有部分五六九二分之七三四（見原審(一)卷六頁、
    一二三頁至一三Ｏ頁之土地登記謄本及買賣契約暨繳費單據
    、本院卷一三六頁、二二一頁之土地登記謄本）。
  (二)上訴人之被繼承人陳勝亮前於系爭土地上興建系爭地上物，
    上訴人庚○○將之借予原審共同被告曾本鏡使用迄今。嗣陳
    勝亮於五十五年十二月三十日死亡，由上訴人共同繼承上開
    建物為公同共有（見原審(一)卷一一四頁至一二二頁之繼承系
    統表及戶籍謄本）。
  (三)上訴人之被繼承人陳勝亮與系爭土地之共有人丙○○於四十
    年十二月十三日就系爭土地簽訂私有耕地三七五租約，約定
    租期自四十年十二月一日起，至四十六年十二月三十一日止
    ，租期共六年一個月，並持向當時之主管機關台北縣板橋鎮
    公所辦理租約登記（見本院卷一三四頁）。
  (四)系爭土地之共有人除被上訴人外，尚有丙○○之繼承人，惟
    尚未辦理繼承登記（見原審(一)卷六頁、一二三頁至一二四頁
    之土地登記謄本、本院卷九七頁之戶籍謄本、一三六頁、二
    二一頁之土地登記謄本）。
五、被上訴人主張伊為系爭地上物基地即系爭土地之共有人，上
    訴人無權占有系爭地上物之基地，請求上訴人拆除系爭地上
    物，並將該部分土地返還伊及其他共有人全體；即上訴人對
    系爭地上物占用被上訴人共有之系爭土地內如原判決附圖斜
    線所示部分土地之事實亦不爭執，雖抗辯系爭土地原為林本
    源株式會社所有，由伊等之父陳勝亮向其租地建屋，嗣系爭
    土地於四十一年十月十七日以買賣為原因，分別移轉登記為
    丙○○、壬○○及黃大鼻共有，由丙○○管理，並由伊等之
    父陳勝亮繼續向丙○○繳租，並曾向共有人黃大鼻及壬○○
    之胞兄黃炎申（偏名阿昌）繳納租榖，伊等係基於繼承租賃
    關係而合法占有系爭土地，並非無權占有云云。但查：
  (一)上訴人雖抗辯被上訴人共有之系爭土地，原為林本源株式會
    社所有，並由伊等之父陳勝亮向該株式會社承租系爭土地，
    並興建系爭地上物云云，並據其提出林本源株式會社之領收
    證書為證（見本院卷一一三頁至一一五頁、二一六頁至二一
    八頁及外放證物袋內證一號至證三號之該領收證原本），惟
    為被上訴人所否認，且經核上開三紙領收証上並未載明係向
    上訴人之父陳勝亮收取系爭土地之租穀，況上訴人所舉出之
    證人即系爭土地之前共有人壬○○亦在本院證稱：「這筆土
    地賣給我們之前，林本源（株式會社）就租給洪頭」、「我
    們的部分沒有出租，後來丙○○就不是租給洪頭，而是租給
    一個叫客家亮的，我們（指與黃大鼻及丙○○共有人間）沒
    有分割，也沒有分管」（見本院卷一四六頁之準備程序筆錄
    ）；此外，上訴人復不能舉證證明伊等之父陳勝亮確有向林
    本源株式會社承租系爭土地，足見上訴人所為之上開抗辯，
    應無足取。
  (二)上訴人雖另抗辯嗣林本源株式會社於四十一年十月十七日以
    買賣為原因，將系爭土地分別移轉登記為丙○○、壬○○及
    黃大鼻共有，由丙○○管理，並由伊等之父陳勝亮繼續向丙
    ○○繳租，並曾向共有人黃大鼻及壬○○之胞兄黃炎申（偏
    名阿昌）繳納租榖，伊等係基於繼承租賃關係而合法占有系
    爭土地云云，並據其提出歷年繳納租金之收據、存證信函、
    郵政匯票及自五十六年下期起至六十二年之田賦稅捐繳納通
    知單為證（見原審卷一五四頁至一六二頁、原審(二)卷十四頁
    ），惟被上訴人否認伊之前手黃大鼻及壬○○就共有之系爭
    土地有委由共有人丙○○管理並代為出租或代為收取租榖，
    亦未委由伊之前手壬○○及黃大鼻之胞兄黃炎申（偏名阿昌
    ，已死亡－見本院卷一二四頁之準備程序筆錄壬○○配偶辛
    ○○○之證言）代為收取租榖，丙○○更未將其收取之租榖
    轉交與伊之前手之情事（見原審卷(一)卷一五八頁之租榖收據
    及本院外放證物袋內證七號之該租榖收據原本）；且查證人
    即丙○○之次子丁○○（見本院卷九七頁之戶籍謄本）亦在
    本院證稱：「（法官問：你父親丙○○生前有無將系爭土地
    租給上訴人之父陳勝亮？）我父親生前有提過出租給人家，
    幾年前有過訴訟，我父親死亡後，我翻他的資料才知道系爭
    土地有共有人姓施」、「（法官問：是否知道你父親單獨出
    租，還是和共有人共同出租？）我找到我父親生前的租約等
    資料（提出台北縣私有耕地租約、覺書及日據時代土地登記
    謄本，影本附卷，原本發還－見本院卷一三四頁至一三七頁
    ）」、「（上訴人庚○○問：你父親在世時，有無將我們寄
    給你們的租榖轉給黃大鼻及壬○○？）我父親在世時有無轉
    給其他共有人，我不知道，他死後我們發現有二張上訴人寄
    來的支票，一張已經超過十年，沒有去領，一張尚未超過三
    年，我們已經兌領，但我們不知道對方（指上訴人）和其他
    共有人有無簽租約，且該支票受款人指定給我父親一人，所
    以沒有轉給其他共有人」（見本院卷一二七頁至一二八頁之
    準備程序筆錄）；再徵諸上開台北縣私有耕地租約復載明，
    承租人雖為上訴人之被繼承人陳勝亮，惟出租人僅系爭土地
    之共有人丙○○一人，且更載明系爭土地總面積為一點四二
    三甲（即系爭土地重測前三五地號分割前之面積），而出租
    之面積僅為一點二三九甲（見本院卷一三四頁）；又上訴人
    所舉出之證人即原共有人壬○○亦在本院證稱：「（法官問
    ：你和你弟弟（黃大鼻）買受這筆土地後，有無和丙○○一
    起租給陳勝亮？）沒有」、「（法官問：有無向陳勝亮收取
    過租金？）我沒有租給他，怎會向他收租金，當然沒有」、
    「（法官提示原審(一)卷一五八頁之租金收據，問：你大哥阿
    昌（指黃炎申）有無向陳勝亮或其子收過田租？）我們沒有
    租給他們，怎麼可能向他們收地租」、「（法官問：共有人
    丙○○向陳勝亮收地租有無轉交給你們？）沒有，我們沒有
    出租怎麼會轉給我們」、「（法官提示原審(一)卷一五三頁反
    面至一五七頁之田賦稅單）這筆田地的稅我們負擔十二分之
    一，田地稅單開在一起，約定我們交給丙○○一起去繳的」
    、「（上訴人庚○○問：從四十二年起丙○○和你們兄弟共
    有的田地，為何田賦都是我們去繳？）我不知道，我們買受
    土地後，田賦稅單下來，丙○○的父親就依約定按我們負擔
    的十二分之一的稅金向我們收，他收了之後自己繳還是交給
    承租人繳，我們不可能知道，丙○○的父親向我們收到我出
    售給被上訴人為止，才沒有來收」、「（上訴人己○○問：
    證人是否有將土地交給丙○○管理出租？）沒有」、「（上
    訴人訴訟代理人賴志凱律師問：為何三五之一地號放領給陳
    勝亮，系爭土地沒有放領給陳勝亮？）我們沒有出租，不可
    能放領」（見本院卷一四七頁至一四八頁之準備程序筆錄）
    。至上訴人雖提出上開載有「庚○○佃交米稻二百二十斤，
    阿昌，五十九年五月」之收據為證（見原審(一)卷一五八頁）
    ，並抗辯「阿昌」即為系爭土地共有人壬○○及黃大鼻之胞
    兄黃炎申之偏名，黃炎申曾向上訴人庚○○收取系爭土地之
    地租，足見伊等與系爭土地之全體共有人間確有租佃關係存
    在云云，惟查壬○○及黃大鼻之胞兄黃炎申之偏名雖為「阿
    昌」，然證人壬○○既否認曾授權其胞兄黃炎申向上訴人庚
    ○○收取上開佃租，而上訴人復不能舉證證明壬○○及黃大
    鼻確曾授權其胞兄黃炎申向上訴人庚○○收取上開佃租，顯
    難據為有利於上訴人之認定；再上訴人復自認「自三十年間
    伊等之父陳勝亮承租土地以來，均係向丙○○繳租，而上訴
    人庚○○繼承系爭地上物後，亦係向丙○○繳租（見原審(二)
    卷二頁之上訴人所具民事答辯狀），並未提及有繳交租金或
    租穀與壬○○及黃大鼻。綜上各情，系爭土地自四十一年十
    月十七日起，既由丙○○、壬○○及黃大鼻所共有，惟上訴
    人之父陳勝亮或上訴人均僅向上開共有人中之丙○○一人承
    租並訂定租佃契約，嗣後亦僅向丙○○一人繳納佃租，而系
    爭土地之其餘共有人壬○○及黃大鼻始終並未將系爭土地委
    由共有人丙○○一人管理並代為出租或代為收取租榖，亦未
    委由彼等之胞兄黃炎申（偏名阿昌）代為收取租榖，丙○○
    更未將其收取之租榖或租金轉交與壬○○及黃大鼻；況上開
    田賦稅單，復均由共有人丙○○之父按十二分之一約定之比
    例向其他共有人壬○○及黃大鼻收取，至收取後，由丙○○
    以何方式繳納，壬○○及黃大鼻並未過問，是上訴人雖提出
    上開自五十六年下期起至六十二年之田賦稅捐繳納通知單，
    其上載明「納稅義務人：丙○○等三人、管理人或代繳義務
    人：陳勝亮」，亦難據為證明其他共有人壬○○及黃大鼻確
    有同意將系爭土地出租予陳勝亮。足見上訴人所為之此部分
    抗辯，亦無足取。
  (三)至系爭土地共有人丙○○前於六十九年間，曾以原審共同被
    告曾本鏡無權占有伊共有之系爭土地為由，向台灣台北地方
    法院對曾本鏡提起拆屋還地事件之訴訟，嗣經該院以六十九
    年度訴字第六二六二號判決丙○○勝訴後，曾本鏡不服提起
    上訴，經本院認定系爭土地為丙○○與黃大鼻及壬○○共有
    ，然丙○○與庚○○等間就系爭土地有租賃關係存在，庚○
    ○對系爭土地自有使用收益之權利，庚○○將系爭土地上部
    分之地上物供曾本鏡使用，不能認曾本鏡為無權占有為由，
    以六十九年度上字第二五一三號判決，將原判決廢棄，改判
    丙○○敗訴，丙○○雖不服提起上訴，然經最高法院以七十
    年度台上字第二０九四號判決，上訴駁回確定，此有台灣台
    北地方法院九十三年九月一日北院錦料字第0930103616 號
    函所附台北地方法院六十九年度訴字第六二六二號、本院六
    十九年度上字第二五一三號及最高法院七十年度台上字第二
    ０九四號判決可稽（見原審(一)卷六０至七二頁、一五一頁至
    一五三頁）。惟經核上開確定判決雖認定上訴人之父陳勝亮
    向系爭土地原所有人林本源株式會社承租系爭土地建屋，嗣
    再向系爭土地共有人丙○○承租系爭土地，陳勝亮死亡後，
    由其子即上訴人庚○○繼續向丙○○繳租，並依證人即上訴
    人庚○○及己○○所為之證言，而認定丙○○與上訴人間就
    系爭土地有租賃關係存在（見原審(一)卷六九頁至七十頁、七
    一頁、一五二頁至一五三頁之確定判決理由），然始終並未
    認定其他共有人壬○○及黃大鼻有同意丙○○出租系爭土地
    ，亦未認定陳勝亮或上訴人就系爭土地與該土地全體共有人
    間有租賃關係存在，亦難據為有利於上訴人之認定。
六、按共有土地之出租，為共有物管理行為，依民法第八百二十
    條第一項規定，除契約另有訂定外，應由共有人全體共同為
    之，如共有人中之一人擅將共有土地出租與他人，對其他共
    有人應不生效力﹙最高法院八十六年度台上字第三Ｏ二Ｏ號
    及九十二年度台上字第一七三四號判決參照﹚。本件上訴人
    之父陳勝亮及其繼承人即上訴人既僅與系爭土地之共有人丙
    ○○一人訂定租佃契約，並僅向丙○○一人給付租榖或租金
    ，依上開說明，對其他共有人壬○○及黃大鼻暨其承受人即
    被上訴人自不生效力。則上訴人占有系爭土地，即屬無正當
    權源，自屬無權占有。從而，被上訴人依據所有物返還請求
    權及繼承之法則，請求上訴人將系爭土地內如原判決附圖斜
    線所示部分，面積一百八十五平方公尺土地上之地上物拆除
    ，並將該部分土地返還被上訴人及其他共有人全體，自屬應
    予准許。原審所為上訴人敗訴之判決，核無違誤。上訴論旨
    仍執前詞指摘原判決不當，求予廢棄改判，為無理由。
七、至兩造其餘之攻擊或防禦方法及未經援用之證據，經本院斟
    酌後，認為均不足以影響本判決之結果，自無逐一詳予論駁
    之必要，併此敘明。
據上論結，本件上訴為無理由，依民事訴訟法第四百四十九條第
一項、第八十五條第二項、第四百六十三條、第三百八十五條第
一項前段，判決如主文。
中    華    民    國    95    年    2     月    24    日
                  民事第六庭    審判長法  官  林鄉誠
                                      法  官  彭昭芬
                                      法  官  楊豐卿
正本係照原本作成。
如不服本判決，應於收受送達後20日內向本院提出上訴書狀，其
未表明上訴理由者，應於提出上訴後20日內向本院補提理由書狀
（均須按他造當事人之人數附繕本）上訴時應提出委任律師或具
有律師資格之人之委任狀；委任有律師資格者，另應附具律師資
格證書及釋明委任人與受任人有民事訴訟法第466條之一第一項
但書或第二項（詳附註）所定關係之釋明文書影本。
中    華    民    國    95    年    2     月    25    日
                                      書記官  殷丹妮
附註：
民事訴訟法第四百六十六條之一（第一項、第二項）：
對於第二審判決上訴，上訴人應委任律師為訴訟代理人。但上訴
人或其他法定代理人具有律師資格者，不在此限。
上訴人之配偶、三親等內之血親、二親等內之姻親，或上訴人為
法人、中央或地方機關時，其所屬專任人員具有律師資格並經法
院認為適當者，亦得為第三審訴訟代理人。


司法院資訊處製作；財團法人民間司法改革基金會備份。
